【裁判字號】    92,重訴,837
【裁判日期】    920924
【裁判案由】    土地所有權移轉登記
【裁判全文】
臺灣臺北地方法院民事判決                        九十二年度重訴字第八三七號
    原      告  子○○
                丑○○
    共      同
    訴訟代理人  江旻書律師
    被      告  戊○○
                乙○○
                癸○○
                辛○○
                壬○○
                丁○○
                甲○○
                丙○○
                己○○
                庚○○
右當事人間請求土地所有權移轉登記事件，經台灣板橋地方法院移送前來，本院民國
九十二年八月二十九日言詞辯論終結，判決如左：
    主  文
被告應辦理坐落於台北縣新莊市○○○段三角子小段三二四－四、三三八－四地號土
地之繼承登記，並將各土地所有權其中應有部分八五○分之五五六移轉登記予原告柯
添益，其中應有部分八五○分之二○九移轉登記予原告丑○○。
原告其餘之訴駁回。
訴訟費用由被告負擔二十分之十九，餘由原告負擔。
原告假執行之聲請駁回。
    事  實
甲、原告方面：
一、聲明：
    被告應辦理坐落於台北縣新莊市○○○段三角子小段三二四－四、三三八－四地
    號土地之繼承登記，並將各土地所有權其中應有部分八五○分之五六六移轉登記
    予原告柯添益，其中應有部分八五○分之二一九移轉登記予原告丑○○；及以供
    擔保為條件之假執行宣告。
二、陳述：
（一）原告與被告之被繼承人李再欽於民國七十一年十一月五日共同出資，以被告李
      蜜名義向訴外人劉弘吉購買坐落於台北縣新莊市○○○段三角子小段三三八－
      四、三二四－四地號土地二筆（下稱系爭土地），買賣總價新台幣（下同）一
      千零六十二萬五千元，原告子○○出資六百九十五萬元、原告丑○○出資二百
      六十一萬二千五百元，李再欽則出資一百零六萬二千五百元。購地時因僅李再
      欽具自耕農身分，得為農地移轉登記，故原告乃將出資購得應受分配之應有部
      分分別信託登記於李再欽名下。李再欽於八十二年八月十日死亡，原告與李再
      欽之信託關係因李再欽之死亡而當然終止，且農地移轉其承受人亦不再以自耕
      農為限，原信託目的已經完成，原告自得依信託之法律關係請求李再欽之繼承
      人移轉系爭土地所有權應有部分。被告為李再欽之全體繼承人，惟迄今尚未辦
      理繼承登記，爰依民法第七百五十九條規定、繼承及信託之法律關係，請求被
      告辦理系爭土地之繼承登記，並將土地所有權其中應有部分八五○分之五六六
      移轉登記予原告子○○、應有部分八五○分之二一九移轉登記予原告丑○○；
      而縱認原告借用李再欽之名義為系爭不動產登記與信託法所謂之信託有間，原
      告仍得依不當得利之法律關係請求被告移轉系爭土地所有權之應有部分；且原
      告於八十六年八月三十一日與被告成立協議，重申借名登記信託之旨及權利義
      務範圍，原告依協議書第五條約定，亦得請求被告為移轉系爭土地應有土地之
      判決。
三、證據：
    提出不動產買賣契約書、土地所有權狀、土地登記謄本、證明書、支票、協議書
    、
乙、被告方面：
    被告未於言詞辯論期日到場，亦未提出準備書狀作何聲明或陳述。
    理  由
甲、程序方面：
    本件被告均未於言詞辯論期日到場，核無民事訴訟法第三百八十六條各款所列情
    形，爰依原告之聲請，由其一造辯論而為判決。
乙、實體方面：
一、原告主張其於七十一年十一月五日與被告之被繼承人李再欽合資購買系爭土地，
    原告子○○出資六百九十五萬元、原告丑○○出資二百六十一萬二千五百元、李
    再欽出資一百六萬二千五百元，系爭土地登記於李再欽名下，而李再欽業於八十
    二年八月十日死亡，被告為李再欽之繼承人之事實，業據提出不動產買賣契約書
    、土地所有權狀、土地登記謄本、證明書、支票、協議書、
    表為證，被告均已於相當時期受合法通知，未於言詞辯論期日到場，亦未提出準
    備書狀爭執，依民事訴訟法第二百八十條第三項前段準用同條第一項前段規定，
    視同自認原告之主張。
二、查原告與李再欽於七十一年間購買系爭土地時，系爭土地屬於農業用地，且農地
    不能登記為共有，因此信託登記在具有自耕農身分之李再欽名下等情，有系爭土
    地買賣介紹人葉義明出具證明書在卷足參（見台灣板橋地方法院九十二年重訴字
    第二○三號卷第二二頁）；而李再欽之繼承人即被告於八十六年八月三十一日與
    原告簽訂確認系爭土地之信託關係及原告與李再欽之出資比例之協議書，亦有卷
    附協議書足憑（見同上板橋地院卷第三六頁），故原告主張因其不具自耕農身分
    ，而將系爭土地應有部分信託登記於李再欽名下，即堪採信。惟我國民間俗稱之
    「信託」，顧名思義係指「信任委託」而言，乃一概括性之名詞，其所涵蓋之範
    圍極廣，與八十五年一月二十六日公佈之信託法第一條規定：「稱信託者，謂委
    託人將財產權轉或為其他處分，使受託人依信託之本旨，為受益人之利益或為特
    定之目的，管理或處分信託財產之關係」之情形，尚屬有間。故原告與李再欽間
    之關係，尚不能適用信託法關於信託之規定。然原告借用李再欽名義為系爭不動
    產之登記，仍自行保有管理及處分之權利，雖未有何經濟上之特定目的，仍不妨
    成立類似信託之委任契約，自可類推適用民法有關委任之規定。而委任關係，因
    當事人一方死亡而消滅，為民法第五百五十條前段所明定，李再欽於八十二年八
    月十日死亡，則其與原告關於本件借用名義登記之委任關係自該時點即歸消滅，
    被告於原告與李再欽間之委任關係消滅後，因繼承而取得系爭土地之所有權，其
    就原告應有部分，係無法律上之原因而受有利益，致原告受有損害，原告自得依
    不當得利之法律關係，請求被告按出資比例移轉系爭土地所有權之應有部分予原
    告。惟按因繼承、強制執行、公用徵收或法院之判決，於登記前已取得不動產物
    權者，非經登記，不得處分其物權，為民法第七百五十九條所明定。又移轉不動
    產所有權乃直接對不動產權利有所變動，性質上屬處分行為，故不動產登記義務
    人已死亡者，其繼承人非先經繼承登記，權利人不得訴請移轉登記。被告迄今未
    辦理系爭土地之繼承登記，系爭土地仍登記為李再欽所有等情，有卷附土地登記
    謄本足參（見板橋地院卷第十八頁）。從而，原告依前開規定，請求被告辦理系
    爭土地之繼承登記後，再依不得利之法律關係，請求被告移轉系爭土地應有部分
    ，即有理由。查系爭土地買賣價金為一千零六十二萬五千元，原告子○○出資六
    百九十五萬元、原告丑○○出資二百六十一萬二千五百元、李再欽出資一百零六
    萬二千五百元，則按其出資比例分配系爭土地之應有部分分別為原告子○○百分
    之六五．四、原告丑○○百分之二四．六、李再欽百分之十，故原告子○○、丑
    ○○分別請求被告移轉系爭土地所有權應有部分八五○分之五五六、八五○分之
    二○九，為有理由，應予准許；逾此部分之請求，則無理由，應予駁回。
三、本判決命被告辦理系爭土地之繼承登記，並移轉系爭土地應有部分予原告，係命
    被告為一定之意思表示，依強制執行法第一百三十條規定，於該判決確定時視為
    被告已為此意思表示，性質上不宜為假執行之宣告，故原告聲請供擔保宣告假執
    行，不應准許，應予駁回。
四、結論：
    原告之訴為一部有理由，一部無理由，其假執行之聲請為無理由，依民事訴訟法
    第三百八十五條第一項前段、第七十九條但書、八十五條第一項前段，判決如主
    文。
中      華      民      國    九十二    年      九      月    二十四    日
                              民事第五庭  法  官    吳素勤
正本係照原本作成
如對本判決上訴，須於判決送達後廿日內向本院提出上訴狀
中      華      民      國    九十二    年      九      月    二十四    日
                                          書記官    曾寶生
附錄：
民事訴訟法第三百九十二條：
法院得宣告非經原告預供擔保，不得為假執行。
法院得依聲請或依職權，宣告被告預供擔保，或將請求標的物提存而免為假執行。
依前項規定預供擔保或提存而免為假執行，應於執行標的物拍定、變賣或物之交付前
為之。


司法院資訊處製作；財團法人民間司法改革基金會備份。
